【裁判字號】    95,易,1495
【裁判日期】    951128
【裁判案由】    妨害名譽
【裁判全文】
臺灣臺北地方法院刑事判決              95年度易字第1495號
公  訴  人  臺灣臺北地方法院檢察署檢察官
被      告  乙○○
上列被告因妨害名譽案件，經檢察官聲請簡易判決處刑（94年度
偵續字第267 號），本院認不宜逕以簡易判決處刑，而改依通常
程序審理，判決如下：
    主  文
乙○○公然侮辱人，處罰金新臺幣陸仟元，如易服勞役，以新臺
幣壹仟元折算壹日。
    事  實
一、乙○○、丁○○均為臺北縣新店市○○路77巷1 號「海悅假
    期」大樓社區（下稱海悅社區）之住戶，丁○○及其妻黃美
    玉自民國90年2 月19日起至起至同年11月30日止，擔任海悅
    社區第2 屆監察委員及代理財務委員，因財務移交不清之爭
    議迄未解決，引起包括乙○○在內之部分住戶不滿。於93年
    7 月11日晚間10時40分許，海悅社區管理委員會在海悅社區
    2 樓會議室召開管理會議之際，乙○○因見丁○○代理監察
    委員吳陳仰於會議中發言，竟萌妨害丁○○名譽之犯意，在
    該公眾得以共見共聞之處所，公然以：「你是監委？你是ㄐ
    ㄧㄢˋ委啦。我們上次開會就決議『污點委員』不能當權責
    委員」等語辱罵丁○○，足以貶損丁○○在社會上之人格及
    社會評價。
二、案經丁○○訴由臺北市政府警察局新店分局移請臺灣臺北地
    方法院檢察署檢察官聲請簡易判決處刑，本院認不宜逕以簡
    易判決處刑，而改依通常程序審理。
    理  由
一、證據能力之判斷
  (一)被告乙○○對於下列各項證據方法，均未爭執其證據能力，
    並同意作為證據（見本院卷第19至20頁），本院審酌其作成
    時之情況，認為並無不適當之情事，均得作為證據。至被告
    雖一再質疑卷附錄音光碟是否經過變造云云，惟經本院當庭
    播放錄音光碟，勘驗結果被告確有「你是監委？你是ㄐㄧㄢ
    ˋ委啦。我們上次開會就決議『污點委員』不能當權責委員
    」之言語，亦為被告所不否認，有本院勘驗筆錄在卷可稽（
    見本院卷第46頁），並有本院另案93自字第233 號被告卓建
    隆公然侮辱案件承審法官勘驗錄音光碟製作之譯文附卷可參
    （見偵查卷第57至62頁），是以本院之勘驗筆錄及勘驗譯文
    作為錄音光碟之派生證據，自具有證據能力。
  (二)又告訴人丁○○於94年3 月29日、94年4 月19日、94年10月
    27日、證人卓立、卓建隆於94年4 月19日接受檢察官訊問時
    ，均未於供前或供後具結，依刑事訴訟法第158 條之3 規定
    ，故渠等於上開庭期之陳述均不得作為證據，附此說明。
二、認定事實所憑之證據及理由：
    訊據被告乙○○固不否認有於上開時、地有上開言詞，惟矢
    口否認有何公然侮辱告訴人之犯行，辯稱：當時伊係以台語
    發音「監委」，故發音為4 聲，伊認為告訴人不能以監察委
    員自居出席會議而提出質疑，並無侮辱告訴人之意，且單以
    發音「ㄐㄧㄢˋ」非當然有侮辱之意，又其言語非針對告訴
    人云云。惟查：
  (一)被告乙○○於93年7 月11日晚間10時40分許，參與海悅社區
    管理委員會在海悅社區2 樓會議室召開管理會議，即不特定
    多數人得以共見共聞之場所，因告訴人丁○○發言：「我經
    過主委的同意發言……你在嘰嘰喳喳講個沒完……」，被告
    即接稱：「你是監委？你是ㄐㄧㄢˋ委啦。我們上次開會就
    決議『污點委員』不能當權責委員」等語，業據被告所不爭
    （見本院卷第19頁），核與告訴人於警詢時之指訴相符（見
    偵查卷第11至14頁），並經證人卓立、卓建隆於警詢時陳述
    屬實（見偵查卷第19頁、第16頁），且據本院另案法官勘驗
    錄音光碟製作譯文1 份在卷足參（見偵查卷第61頁），亦經
    本院於95年8 月14日當庭勘驗錄音光碟內容與譯文相符無訛
    （見本院卷第46頁），故被告打斷告訴人之發言而接有上開
    言詞，堪以認定，被告辯稱：非針對告訴人云云，顯無可取
    。至證人丙○○、甲○○到庭證稱：當時很吵雜沒辦法判斷
    被告有無上開言語云云（見本院卷第80、83頁），則不足為
    有利於被告之認定。
  (二)被告雖以上開情詞置辯，惟經本院當庭勘驗錄音光碟，被告
    於上開時、地所稱「ㄐㄧㄢˋ委」係以國語發音而非台語發
    音，被告當場亦承認上情屬實（見本院卷第46頁），是被告
    辯稱：係「監委」之台語發音云云，已無可取。又被告雖提
    出教育部國語辭典主張「監」亦可讀作「ㄐㄧㄢˋ」云云（
    見本院卷第49頁），縱「監委」亦可讀作「ㄐㄧㄢˋ  ㄨㄟ
    ˇ」屬實，但觀察上開被告打斷告訴人發言並接稱「你是監
    委？你是ㄐㄧㄢˋ委啦」，顯見被告故意以「ㄐㄧㄢ」與「
    ㄐㄧㄢˋ」之發音不同而強調對比，且以「ㄐㄧㄢˋ  ㄨㄟ
    ˇ」之諧音足以使一般聽聞者認係稱呼「賤委」之意，是被
    告所辯，無礙其罪責之成立。至被告辯稱上開言詞係質疑告
    訴人代理監察委員參與會議一事，但「ㄐㄧㄢˋ」字客觀上
    已足使人聯想為「賤」字，依照社會通念，足以貶損他人之
    社會評價，有輕蔑他人、使人難堪之穢語，顯屬侮辱之言語
    ，是毋論被告語出上開穢言之動機是否為質疑告訴人開會身
    分，均不得口出穢語，此觀諸刑法第309 條公然侮辱罪未如
    刑法第310 條第1 項誹謗罪定有同條第3 項及第311 條之阻
    卻違法事由甚明。是毋論被告於上開時、地有上開言詞之動
    機為何，與公然侮辱罪之犯罪構成要件無涉，被告此部分辯
    解，亦無可取。
  (三)再以「我們上次開會就決議『污點委員』不能當權責委員」
    一節，被告雖辯稱：係質疑告訴人與會身分云云。惟遍查卷
    內均無其所稱之前次會議決議可參，實則，告訴人及其妻擔
    任第2 屆管理委員會監察委員及代理財務委員之財務移交問
    題，係遲至94年4 月9 日管理委員會開會時，始由洪秀莉提
    議「丁○○/ 卓立兩人不宜再擔任社區委員或代理他人出任
    委員處理社區公事」，並於95年4 月15日會議則決議通過修
    正規約增訂「曾任委員有財務交接不清或拒不移交者，不得
    再選任委員」之條款，此有會議紀錄2 份在卷可按（見本院
    卷第36至38、39至40頁），是於被告行為當時，告訴人是否
    可以代理監察委員與會發言一事，尚無定論，況被告所稱「
    污點」云云，縱指財務移交不明之行為，但既屬未定之糾紛
    ，被告自不得率以「污點」一詞相稱。從而，被告於93年7
    月11日管理委員會開會之際，公然稱呼告訴人為「污點委員
    」，顯有污衊告訴人人格之惡意，足以貶抑告訴人之社會評
    價。
  (四)綜上，本件事證明確，被告有於上開時、地在海悅社區會議
    室內，管理委員會開會中之公開場合，以穢語「賤」之諧音
    及「污點委員」辱罵告訴人之犯行，洵堪認定，應予依法論
    罪科刑。
三、論罪科刑之依據：
  (一)查被告行為後，刑法於94年1 月7 日修正通過，於94年2 月
    2 日公布，於95年7 月1 日施行，修正第2 條、第33條等規
    定。按行為後法律有變更者，適用行為時之法律，但行為後
    之法律有利於行為人者，適用最有利於行為人之法律，現行
    刑法第2 條第1 項訂有明文。此條規定乃與刑法第1 條罪刑
    法定主義契合，而貫徹法律禁止溯及既往原則，係規範行為
    後法律變更所生新舊法律比較適用之準據法，是刑法第2 條
    本身雖經修正，但刑法第2 條既屬適用法律之準據法，本身
    尚無比較新舊法之問題，應一律適用裁判時之現行刑法第2
    條規定以決定適用之刑罰法律，先予辨明。又以本次刑法修
    正之比較新舊法，應就罪刑有關之共犯、未遂犯、想像競合
    犯、牽連犯、連續犯、結合犯，以及累犯加重、自首減輕暨
    其他法定加減原因（如身分加減）與加減例等一切情形，綜
    其全部罪刑之結果而為比較，至於緩刑之宣告，則應適用新
    法第74條之規定，而從刑附屬於主刑，除法律有特別規定者
    外，依主刑所適用之法律，最高法院95年5 月23日著有95年
    度第8 次刑庭會議決議可資參照。經查：
  (1)查刑法第309 條第1 項公然侮辱罪，法定刑得處銀元3 百元
    以下罰金，據修正後刑法施行法增訂第1 條之1 第1 項、第
    2 項：「中華民國94年1 月7 日刑法修正施行後，刑法分則
    編所定罰金之貨幣單位為新臺幣。94年1 月7 日刑法修正時
    ，刑法分則編未修正之條文定有罰金者，自94年1 月7 日刑
    法修正施行後，就其所定數額提高為30倍。但72年6 月26日
    至94年1 月7 日新增或修正之條文，就其所定數額提高為3
    倍」及刑法第33條第5 款修正為：「主刑之種類如下：五、
    罰金：新臺幣1 千元以上，以百元計算之」等規定，是依修
    正後之法律，刑法第309 條第1 項公然侮辱罪所得科處之罰
    金刑最高額維持不變，最低額則提高為新臺幣1 千元，是比
    較修正前、後之刑罰法律，自以被告行為時關於科處罰金刑
    之法律較有利於被告。
  (2)然查刑法第42條關於易服勞役之規定，亦於94年2 月2 日修
    正施行，且罰金罰鍰提高標準條例第2 條亦於95年5 月17日
    配合刪除。修正前刑法第42條第2 項前段規定：「易服勞役
    以1 元以上3 元以下折算一日」，又據修正前罰金罰鍰提高
    標準條例第2 條前段規定，就其原定數額提高為1 百倍折算
    1 日，則本件被告行為時之易服勞役折算標準，應以銀元3
    百元折算1 日，即新臺幣9 百元折算1 日；惟查修正後刑法
    第42條第3 項前段規定：「易服勞役以新臺幣1 仟元、2 仟
    元或3 仟元折算1 日」，是以，比較修正前後之易服勞役折
    算標準，以修正後之規定，較有利於被告。
  (3)經綜合上述各條文修正前、後之比較，揆諸前揭最高法院決
    議及修正後刑法第2 條第1 項後段規定之「從輕」原則，以
    被告行為後修正之易服勞役折算標準對於被告最為有利，依
    修正後刑法第2 條第1 項後段之規定，適用修正後刑法之相
    關規定，予以論處。
  (二)是核被告所為，係犯修正後刑法第309 條第1 項公然侮辱罪
    。爰審酌：(1)被告前無犯罪前科紀錄，素行良好，此有臺灣
    高等法院被告前案紀錄表在卷可按（見本院卷第6 頁）；(2)
    被告犯罪動機係因，告訴人及其妻黃美玉分別擔任海悅社區
    第2 屆監察委員及代理財務委員之財務移交素有爭議，迄未
    解決，被告因此不滿告訴人代理監察委員到場發言，其動機
    非惡；(3)又被告雖未與告訴人達成和解，乃因告訴人提起附
    帶民事訴訟請求賠償新臺幣80萬元，又當庭表示請求被告在
    中國時報版頭版登報道歉1 天、由管理委員會在社區○○道
    歉、民事賠償20萬元（見本院卷第63頁），條件嚴苛；(4)被
    告犯罪後始終矢口否認犯行，飾詞狡辯，態度不佳，未見悔
    意等一切情狀，量處罰金新臺幣6 千元，並依修正後刑法第
    42條第3 項前段規定，諭知本件易服勞役之折算標準為新臺
    幣1 千元，以示懲儆。
據上論斷，應依刑事訴訟法第299 第1 項前段，94年2 月2 日修
正後刑法第2 條第1 項後段、第309 條第1 項、第42條第3 項前
段，刑法施行法第1 條之1第1項、第2 項 ，判決如主文。
本案經檢察官楊碧瑛到庭執行職務。
中    華    民    國    95    年    11    月    28    日
                  刑事第六庭審判長  法  官  周占春
                                    法  官  林孟皇
                                    法  官  林晏如
上正本證明與原本無異。
如不服本判決，應於判決送達後10日內向本院提出上訴狀（應抄
附繕本）。告訴人或被害人如對於本判決不服者，應具備理由請
求檢察官上訴，其上訴期間之計算係以檢察官收受判決正本之日
期為準。
                                    書記官  沈芳君
中    華    民    國    95    年    11    月    28    日
附錄本案論罪科刑法條全文：
中華民國刑法第309條
公然侮辱人者，處拘役或3 百元以下罰金。
以強暴犯前項之罪者，處1 年以下有期徒刑、拘役或5 百元以下
罰金。
中華民國刑法施行法第1條之1
中華民國94年1 月7 日刑法修正施行後，刑法分則編所定罰金之
貨幣單位為新臺幣。
94年1 月7 日刑法修正時，刑法分則編未修正之條文定有罰金者
，自94年1 月7 日刑法修正施行後，就其所定數額提高為30倍。
但72年6 月26日至94年1 月7 日新增或修正之條文，就其所定數
額提高為3倍。


司法院資訊處製作；財團法人民間司法改革基金會備份。
